臺灣臺北地方法院刑事判決　　　　　　　　　　　　九十二年度訴字第一０三九號
　　公　訴　人　臺灣臺北地方法院檢察署檢察官
　　被　　　告　戊○○
　　　　　　　　乙○○
　　右二人共同
　　指定辯護人　吳西源律師
右列被告因偽造有價證券等案件，經檢察官提起公訴（九十二年度偵字第三八八號）
，本院判決如左：
    主  文
戊○○、乙○○均無罪。
    理  由
一、公訴意旨略稱：被告戊○○、乙○○、劉政鏞（已）與姓名年籍不詳之人共同
    基於意圖為自己不法所有之犯意聯絡，由乙○○提供美國二○二債券四套予戊○○，戊○○透過劉政鏞介紹，認識素有收集古董喜好之丁○○，於民國八十八年
    五月間，丁○○表達有意收集舊版美國債券之意願，戊○○即先後四次持有美國
    二○二債券，先以抵押方式，屆期再以買賣方式出售予丁○○，並分別簽訂買賣
    古董協議書、借款與質權設定合約、借款協議書、抵押借款協議書、同意書，戊○○並交付承繼書、湯恩伯遺書、金牌二面予丁○○，以取信於丁○○證明系爭
    美國債券為真正：（一）先於八十八年五月二十日，在台北市○○○路花旗商業
    銀行總行達成買賣合意，丁○○以新臺幣（下同）二百萬元購買美國二○二債券
    二套（每套壹袋，內分十小包，每包壹千萬元美金，債券總面額為一億元美金）
    ，（二）於八十八年六月二日，丁○○以五十萬元購買美國二○二債券二套；（
    三）於八十八年十月十八日，丁○○又以五十萬元購買美國二○二債券二套；（
    四）於八十八年十一月十六日，丁○○復以八十萬元購買美國二○二債券五套，
    戊○○共計出售美國二○二債券十一套予丁○○，丁○○因誤信戊○○所言，共
    計交付三百八十萬元予戊○○，丁○○事後發現收購之美國債券有重複號碼之情
    形，遂向戊○○要求更換，惟戊○○更換過的美國債券仍與丁○○先前已收購的
    美國債券號碼重複；此外，於八十八年八、九月間，丁○○之日本友人丙○○○
    來台需兌換美金，乃在台北市國賓飯店一樓咖啡廳，劉政鏞、戊○○及姓名年籍
    不詳數人，以新臺幣二十八萬元兌換美金一萬元（共一百張，每張面額一百元）
    ，嗣丙○○○返回日本向日本銀行友人查詢，發現系爭美金亦為偽造，丁○○始
    知受騙。核被告二人所為，係犯刑法第二零一條行使偽造有價證券罪、同法第三
    百三十九條詐欺罪嫌。
二、公訴人認被告戊○○、乙○○涉有前揭犯行，無非係以：告訴人丁○○之指訴、
    證人丙○○○之證言、美國二０二債券十一套、買賣古董協議書、借款與質權設
    定合約、借款協議書、抵押借款協議書、同意書、承繼書、湯恩伯、美金一萬元
    、法務部調查局鑑定通知書、金牌二面、美商花旗銀行跨行匯款回聯條等為其主
    要論據。訊據被告戊○○、乙○○固不否認曾居間介紹丁○○及提供買賣之美國
    二０二債券等情，惟均堅決否認有行使為造有價證券、詐欺之情事，戊○○辯稱
    ：劉政鏞認識伊，打電話說丁○○要買債券，伊打電話給乙○○，債券乙○○給
    我四套，二套賣二百萬元，後來乙○○透過劉政鏞以二套債券借五十萬元；過了
    二、三個月，丁○○又透過劉政鏞，甲○○拿二套債券抵押，借五十萬元，後來
    又以同樣方式，甲○○向丁○○界八十萬元，五套債券抵押，甲○○有還錢二十
    五萬元，拿一套債券回來。伊沒有兌換美金給丙○○○，沒有見過日本人，也沒
    有去過國賓飯店等語；訊之乙○○則辯稱：伊債券是在大陸與夏良剛先生合作做
    農場，他欠伊五百萬元人民幣，他就拿債券給伊抵押，一套五十萬元人民幣，伊
    曾透過人送鑑定，美國也無法鑑定，後來因伊缺錢就透過戊○○看可否借錢，用
    債券抵押，伊不知道債券是假的等語。
三、按犯罪事實應依證據認定之，無證據不得認定犯罪事實。又不能證明被告犯罪者
    ，應諭知無罪之判決，刑事訴訟法第一百五十四條第二項、第三百零一條第一項
    分別定有明文。又事實之認定，應憑證據，如未能發現相當證據，或證據不足以
    證明，自不能以推測或擬制之方法，為裁判基礎（最高法院四十年台上字第八六
    號判例參照）。而被害人之陳述如無瑕疵，且就其他方面調查又與事實相符，固
    足採為科刑之基礎，倘其陳述尚有瑕疵，則在未究明前，遽採為論罪科刑之依據
    ，即難認為適法（最高法院九十年台上字第三六００號判決參照）。且認定犯罪
    事實所憑之證據，雖不以直接證據為限，間接證據亦包括在內，然而無論直接證
    據或間接證據，其為訴訟上之證明，須於通常一般之人均不致有所懷疑，而得確
    信其為真實之程度者，始得據為有罪之認定，倘其證明尚未達到此一程度，而有
    合理之懷疑存在而無從使事實審法院得有罪之確信時，即應由法院為諭知被告無
    罪之判決（最高法院七十六年台上字第四九八六號判例參照）。
四、經查：
（一）本案美國債券是否偽造，公訴人並未舉證證明，雖經公訴人電詢刑事警察局印
      文組，刑事警察局人員表示鑑定美國債券之真偽，須有真正版本之債券始能比
      對，否則無從判定，致難以查證其真偽，有法務部調查局臺北市調查處九十年
      十月十一日肆字第九０四四三０一號函及檢察官辦案進行單各一份在卷可憑（
      偵查卷第一四一頁），是本案美國債券是否偽造，即有可疑。
（二）又本案美國債券共分十包（套），其中七包樣式相同，編號各為000000-00000
      0、000 000-000000、000000-000000、000000-000000、000000-000000、0000
      00-0000 00、000000-000000，每包內有十張，每張各為一百萬美元之債券，
      亦即每包債券合計有一千萬美元；另外三包，樣式相同，編號各為000000-000
      000、000000- 000000、000000-000000，每包內有十張，每張各為一千萬美元
      之債券，亦即每包債券合計有一億美元；最後一包，樣式與前二者均不同，編
      號為000000-000000，有十張每張各為一千萬美元之債券，該包債券合計有一
      億美元，有告訴人丁○○提出之美國債券在案可憑。再依告訴人丁○○與被告
      戊○○簽訂之買賣古董協議書、借款與質權設定合約、借款協議書等文件，其
      上均載明債券係美國古董，告訴人丁○○於偵查中亦陳稱其購買債券係古董買
      賣（九十一年五月六日偵查筆錄），參以告訴人購買每套債券之金額為新台幣
      二十五萬元至一百萬元之間，而本案每套債券面額高達一千萬美元或一億美元
      ，兩者金額差距懸殊，顯見被告與告訴人均係認買賣或擔保之標的物─債券為
      古董之一種，而非表彰其上財產權之有價證券，況本案美國債券均為
      三五年發行，距今已六十餘年，並非在我國發行，且該等債券目前在我國國內
      是否仍得予流通，公訴人亦未舉證證明，則本案美國債券並不符合有價證券需
      符合表彰一定之財產權，且在國內發行或流通之要件，公訴人既未證明本案美
      國債券乃屬偽造及符合有價證券之要件，則其認被告戊○○、丁○○二人涉犯
      刑法第二百零一條行使偽造有價證券罪嫌，尚屬無據。
（三）再本案美國債券告訴人丁○○係於八十八年五月二十日以二百萬元向戊○○購
      買二套債券；於八十八年六月二日戊○○另以二套債券作為借款五十萬元之擔
      保品，期間一個月，惟於八十八年十月二十三日戊○○因無力償還，擔保品歸
      丁○○所有，雙方就該日期之債權債務關係均消滅；戊○○復於八十八年十月
      十八日以二套債券作為借款五十萬元之抵押品，時間一個月，如超過期限，由
      丁○○全權處裡；戊○○再於八十八年十一月十六日以五套債券作為八十萬元
      借款之擔保品，同年十二月十六日未清償，擔保品歸丁○○所有，雙方就該日
      期之債權債務關係均消滅，有買賣古董協議書、借款協議書、借款與質權設定
      合約、同意書等在偵查卷為憑。又如上所述，本案美國債券在客觀上為古董之
      一種，且契約雙方當事人戊○○、丁○○主觀上亦係以古董交易之意思為之，
      而本案美國債券共分三種形式，三種債券之新舊有別，大小、厚薄不一，一般
      人從外觀上即可輕易辨別三種債券之差異不小，且告訴人丁○○購買債券之金
      額有一套一百萬元，或五套債券抵償借款八十萬元，每套債券交易之價格不低
      ，且相差甚距，被告戊○○、乙○○主觀上對該債券之真偽因無法鑑定而無從
      得知，交易相對人丁○○對債券是否真偽之風險、每套債券具有之經濟上價值
      及應有之價格，應已經相當審慎之評估，否則其焉有以高價購買債券之理，參
      以告訴人係因買賣契約、借款與質權設定合約及同意書而取得上開債券，雙方
      同意債權債務關係均已消滅，故本件應係契約當事人間債權債務之民事關係。
      再本案美國債券，其中四套係乙○○提供予戊○○；另外七套係甲○○提供八
      套予戊○○，後於八十八年十二月七日甲○○拿二十幾萬元由戊○○向丁○○
      換回一套債券，業經證人甲○○於檢察官訊問時證述並經丁○○自承上情在卷
      （見九十一年五月二十三日檢察官訊問筆錄），倘被告戊○○有意詐騙丁○○
      ，其豈有詐得財物得逞之後，返還金錢予丁○○之理，益證本件應僅係債權債
      務之民事法律關係，尚難認被告戊○○、乙○○有何施用詐術，使告訴人丁○○陷於錯誤之行為。
（四）末查，扣案之美金一百元紙鈔共一百張即美金一萬元，經送鑑定結果，均為偽
      鈔，固有法務部調查局九十年四月十一日（九０）陸（二）字第九０一三三二
      九一號鑑定通知書一份在卷可憑。告訴人丁○○於調查筆錄中指稱戊○○於八
      十八年八、九月間賣一萬元美金假美鈔給伊，戊○○委託劉政鏞介紹綽號「麥
      克」之男子雙方約在臺北市國賓飯店交錢付款，戊○○知道這些美金都是假的
      ，但劉政鏞不知道等語；又丁○○於檢察官訊問時指稱：是劉政鏞拿給我的；
      後改稱是我日本朋友向劉政鏞換錢的，後來發現是假的，我才賠給日本朋友，
      是我將劉政鏞介紹給我的日本朋友，當時戊○○不在場，但劉政鏞說是戊○○
      將美金交給他的等語。又丁○○於檢察官訊問時再次陳稱：我的日本朋友說要
      買美金，恰巧先前劉政鏞說他有美金要賣，所以我想向劉政鏞買會較便宜，才
      介紹日本朋友與劉政鏞認識。後來，我約劉政鏞及日本友人在國賓飯店碰面，
      劉政鏞帶了十幾人及戊○○至飯店趁我上廁所時，將一萬元美金交予日本人，
      我上完廁所回來時，日本友人有拿一萬元美金給我看一下等語，告訴人丁○○
      於調查筆錄及檢察官訊問時之指述，就何人交付美金及交給何人、丁○○當時
      是否在場前後陳述不一，其指述是否可信，已有可疑。再證人即丁○○之日本
      友人丙○○○於檢察官訊問時證稱：（問：何人交美金給你？）一位劉姓男子
      ，約五、六十歲。（問：是否丁○○將二十八萬元台幣交予對方？）她是交予
      劉姓男子。劉政鏞於調查筆錄中供稱伊只有仲介美國債券給丁○○，沒有兌換
      舊版美鈔給丁○○，劉政鏞因已於九十一年六月十二日死亡，致無從查證，惟
      告訴人丁○○之指述既有如上所述前後不一之情事，且其僅係聽聞劉政鏞稱美
      金係戊○○交給他（指劉政鏞）的，與證人丙○○○之證述不符，證人丙○○○亦證稱係劉姓男子交付美金給伊，兌換之新台幣亦係交給劉姓男子，並未證
      稱係向被告戊○○兌換美金，或兌換美金之劉姓男子與被告戊○○有何共犯關
      係。綜上所述，並無證據足資證明被告戊○○或與劉姓男子有共犯上開兌換偽
      造美鈔予丁○○或丙○○○之犯行。
五、綜上所述，本件告訴人之指訴既有如上所述可疑之處，自難據以採信，而公訴人
    所指之證據亦不足以證明被告戊○○、乙○○二人有何偽造有價證券、詐欺之犯
    行。此外，本院復查無其他積極證據足認被告二人有何偽造有價證券、詐欺犯行
    ，揆諸前開說明，不能證明被告二人犯罪，自均應依法諭知無罪之判決。
據上論斷，應依刑事訴訟法第三百零一條第一項，判決如主文。
本案經檢察官陳弘杰到庭執行職務。
中　　　華　　　民　　　國　　九十三　　年　　　四　　　月　　 三十 　　日
                                  臺灣臺北地方法院刑事第五庭
                                      審判長法  官　黃 程 暉
                                            法  官　歐陽漢菁
                                            法  官  楊 晉 佳
右正本證明與原本無異。
如不服本判決應於送達後十日內向本院提出上訴狀。
                                            書記官  陳 惠 娟
中　　　華　　　民　　　國　　九十三　　年　　　五　　　月　　 三   　　日
